最高法院民事判決　　　　　　九十六年度台上字第一六五九號
上　訴　人　毅新開發有限公司
法定代理人　丙○○
上　訴　人　甲○○
共　　　同
訴訟代理人　李永然律師
　　　　　　黃敏哲律師
被 上訴 人　乙○○
上列當事人間請求履行契約等事件，上訴人對於中華民國九十六
年一月十六日台灣高等法院第二審判決（九十五年度上字第七二
二號），提起上訴，本院判決如下：
    主  文
原判決關於駁回上訴人毅新開發有限公司請求被上訴人給付新台
幣六十一萬八千元本息及該訴訟費用部分廢棄，發回台灣高等法
院。
其他上訴駁回。
第三審訴訟費用，關於駁回上訴部分，由上訴人甲○○負擔。
    理  由
本件上訴人主張：被上訴人於民國九十四年六月二十一日將其所
有落台北市○○區○○路三段八巷二十九號四樓房屋及所持分之
土地（下稱系爭房地），委由上訴人毅新開發有限公司（下稱毅
新公司）以新台幣（下同）一千二百三十萬元出售，嗣於同年九
月十三日變更售價為一千零三十萬元，上訴人甲○○於同年月十
四日經由毅新公司仲介以同價承購，簽立購屋承諾書及交付由訴
外人游佳玲所簽發，以被上訴人為受款人，經甲○○背書之玉山
商業銀行信義分行面額五十萬元、票號ＡＧ0000000號、
同日期之支票乙紙（下稱系爭支票），交由毅新公司轉交被上訴
人充作定金之用。被上訴人與甲○○就買賣標的物、價金均已互
相同意，買賣契約業已成立。詎被上訴人竟未依約於買方簽立購
屋承諾書翌日起算七日內簽訂正式買賣契約，屢經催告仍不獲置
理，顯因可歸責於被上訴人之事由致不能履行，依系爭銷售契約
第壹部分第四條第一項、第貳部分第五條第一項及第六條第二項
第一款約定，被上訴人即應給付毅新公司委託銷售總價百分之六
計算即六十一萬八千元之服務報酬。另依民法第二百四十九條第
三款規定，被上訴人應加倍返還其所受之定金即一百萬元予甲○
○等情。爰求為命被上訴人給付毅新公司六十一萬八千元及自九
十四年十二月三日起、給付甲○○一百萬元及自九十四年九月二
十二日起，均加計法定遲延利息之判決（毅新公司逾前開請求部
分，業經判決駁回確定）。
被上訴人則以：簽立系爭銷售契約時，伊根本未將契約文件攜回
審閱三日，毅新公司亦未提供賣方權利義務說明書、房屋交易安
全制度之內容，已違反消費者保護法第十一條之一規定，毅新公
司即無從據以向伊請求報酬。再者，依約於第一期簽約備證時即
應支付總價款百分之十五，但毅新公司提出與甲○○間之買賣契
約，第一期款僅收五十萬元之系爭支票，與銷售契約條款不合，
對伊不生效力。本件買賣契約尚未成立，毅新公司代收之系爭支
票未依約送交予伊，亦未存入房屋交易安全專戶內，毅新公司違
約在先，自不得請求報酬。又前揭支票不能兌現，甲○○並未合
法催告伊履行契約，伊並無遲延、違約，則甲○○請求伊加倍返
還定金，即屬無據等語，資為抗辯。
原審將第一審所為命被上訴人給付毅新公司六十一萬八千元本息
部分之判決廢棄，改判毅新公司該部分在第一審之訴駁回，並維
持第一審所為甲○○敗訴之判決，駁回其上訴，無非以：毅新公
司與被上訴人於九十四年六月二十一日簽立銷售契約，由被上訴
人委託毅新公司以一千二百三十萬元之價格銷售系爭房地，嗣變
更售價為一千零三十萬元。系爭銷售契約上方框格內記載被上訴
人已攜帶詳閱銷售契約三天以上，並瞭解賣方權利義務說明書、
房屋交易安全說明書之內容，復同意本件買賣使用房屋交易安全
制度等文字，經被上訴人形式上簽名等事實，為兩造所不爭，堪
信為真實。查系爭銷售契約第壹部分第四條第一項，並非規範毅
新公司與被上訴人間之權利義務，毅新公司引為雙方權利義務之
約定，顯有未洽。至被上訴人已簽認買方之附停止條件定金委託
書，甲○○已簽立購屋承諾書，為兩造所不爭，依系爭銷售契約
第貳部分第五條第一項約定，毅新公司對被上訴人之報酬請求權
固已成就，但依同條第二項約定，此項報酬，被上訴人應於簽訂
不動產買賣契約時給付服務報酬總額百分之五十，交屋時再給付
百分之五十，然被上訴人與甲○○並未簽訂不動產買賣契約書，
亦無簽約後違約不賣之事實，更無交屋情事，故毅新公司尚不得
請求給付報酬。又毅新公司尚未與被上訴人及甲○○洽定簽訂不
動產買賣契約書之日期，遽謂被上訴人簽約而依系爭銷售契約第
貳部分第六條第二項第一款請求給付報酬，自難謂合。再本件於
九十四年九月十四日因系爭支票受款人姓名有誤，被上訴人拒收
，毅新公司未於更正後再將支票交付或通知被上訴人前往收取，
或經合法催告，被上訴人自無遲延簽約或違約情事，毅新公司依
系爭銷售契約請求被上訴人給付服務報酬，即無理由。次按支票
為有價證券，但本身係不代替物，當事人之一方交付支票充作定
金，必雙方有代物清償之意思，契約始視為成立。本件甲○○以
系爭支票充作定金，惟並未證明其與被上訴人間已有代物清償之
合意。再依證人吳治所證：於九十四年九月十四日證人即毅新公
司之員工黃喬麟欲交付系爭支票予被上訴人時，因支票受款人姓
名記載錯誤，被上訴人拒收等情，縱被上訴人取得該支票，在發
票人未將支票上受款人之記載更正前，系爭支票也因背書不連續
而無法主張票據上之權利，則被上訴人予以拒收，尚無可歸責之
原因。被上訴人既未收受甲○○之定金，且無可歸責之事由，則
被上訴人即無加倍返還定金之義務。綜上所述，毅新公司請求被
上訴人給付酬金六十一萬八千元、甲○○請求被上訴人加倍返還
定金一百萬元及各加計法定遲延利息，均為無理由等詞，為其判
斷之基礎。
關於廢棄發回（即毅新公司）部分：
按依民法第三百四十五條第二項規定：「當事人就標的物及其價
金互相同意時，買賣契約即為成立」。次按系爭銷售契約第貳部
分第五條第一項前段約定：「乙方（指毅新公司）之服務報酬請
求權，於甲方（指被上訴人）簽認買方之附停止條件定金委託書
，或買方簽認購屋承諾書時成就」，第七條第三項約定：「甲方
簽認買方之附停止條件定金委託書或買方簽認購屋承諾書時，甲
方同意授權乙方得代甲方與買方約定簽訂不動產買賣契約書之時
間及地點」，此有系爭銷售契約書附卷可憑（見一審卷第八、九
頁）。經查被上訴人已簽認買方之附停止條件定金委託書，甲○
○則於九十四年九月十四日簽立購屋承諾書並交付系爭支票充作
定金，毅新公司即於同日欲將系爭支票交付被上訴人，但因支票
受款人記載被上訴人之姓名有誤，被上訴人拒收，為原審所認定
之事實。而甲○○簽認之購屋承諾書第二條第二項購屋承諾記載
：「買方同意賣方全部之要約條件，並願支付定金五十萬元，且
賣方無須在本約簽認，買賣契約已有效成立」，同條第三項約定
：「買、賣雙方應在簽訂本承諾書翌日起算七日內出面完成買賣
契約書面之簽訂」，觀諸卷附購屋承諾書即明（見一審卷第一八
頁）。果爾，顯見被上訴人與甲○○間之上開買賣契約業已成立
，被上訴人須於甲○○簽認購屋承諾書後七日內簽訂正式之書面
買賣契約，俾供辦理所有權移轉登記。但被上訴人卻於九十五年
一月十二將系爭房地以買賣為由移轉所有權登記予訴外人何建璋
，再於九十五年八月七日移轉所有權登記予訴外人何成玥，為被
上訴人所不爭，復有台北市地籍地價地籍圖資料電傳資訊服務系
統資料附卷可證（見二審卷第九五頁）。是毅新公司主張本件係
因可歸責於被上訴人之事由致契約不能履行，似非無稽。乃原審
未遑詳查究明，遽以上開理由即為不利於毅新公司之判斷，自嫌
速斷。其次，原判決既認定被上訴人已簽認買方之附停止條件定
金委託書，甲○○亦已簽立購屋承諾書，毅新公司對被上訴人之
報酬請求權業已成就，卻又認毅新公司尚不得請求給付報酬，亦
有判決理由前後矛盾之違法。上訴論旨，指摘原判決關於毅新公
司部分不當，求予廢棄，為有理由。
關於駁回上訴（即甲○○）部分：
按執票人應以背書之連續，證明其權利，為票據法第三十七條第
一項前段所明定。系爭支票既指定被上訴人為受款人，即應先由
被上訴人背書後轉讓於被背書人，其被背書人或嗣後受讓支票之
執票人，始得行使票據上之權利。本件系爭支票於游佳玲簽發以
後，即由甲○○背書，惟因受款人姓名記載有誤，被上訴人拒收
該支票，為兩造所不爭，復有系爭支票附卷可稽。系爭支票即有
背書不連續之情形，縱被上訴人收受系爭支票，但依票據法第一
百四十四條準用第三十七條第一項前段規定，被上訴人對於發票
人游佳玲仍無追索權可資行使。又被上訴人為系爭支票之受款人
，為背書人甲○○之前手，依票據法第一百四十四條準用第九十
九條第二項規定，對於甲○○亦無追索權。從而甲○○以前揭支
票充作定金，並不生代物清償之效力，則其依系爭銷售契約及民
法第二百四十九條第三款規定，請求被上訴人加倍返還定金即一
百萬元，並加計法定遲延利息，即屬無據，不應准許。原審就此
部分維持第一審所為甲○○敗訴之判決，駁回其上訴，其理由雖
有不同，然結果並無二致，仍應予以維持。上訴論旨，指摘原判
決關於甲○○部分不當，求予廢棄，為無理由。
據上論結，本件上訴人毅新公司之上訴為有理由，甲○○之上訴
為無理由。依民事訴訟法第四百七十七條第一項、第四百七十八
條第二項、第四百八十一條、第四百四十九條第二項、第七十八
條，判決如主文。
中　　華　　民　　國　九十六　年　　七　　月　二十六　日
                      最高法院民事第七庭
                          審判長法官  劉　延　村
                                法官  劉　福　來
                                法官  黃　秀　得
                                法官  吳　謀　焰
                                法官  李　寶　堂
      本件正本證明與原本無異
                                      書  記  官
最高法院民事裁定
本件判決主文第二項：「其他上訴駁回」更正為「上訴人甲○○
之上訴駁回」；第三項「第三審訴訟費用，關於駁回上訴部分，
由上訴人甲○○負擔」更正為「第三審訴訟費用，關於上訴人甲
○○之上訴部分由該上訴人負擔」。
中　　華　　民　　國　九十六　年　　八　　月  　二  　日
                      最高法院民事第七庭
                          審判長法官  劉　延　村
                                法官  劉　福　來
                                法官  黃　秀　得
                                法官  吳　謀　焰
                                法官  李　寶　堂
      本件正本證明與原本無異
                                      書  記  官
中　　華　　民　　國　九十六　年　　八　　月　　七　　日
                                                      ｚ
